【裁判字號】    90,上訴,7
【裁判日期】    891109
【裁判案由】    偽造貨幣
【裁判全文】
臺灣高等法院花蓮分院刑事判決            九十年度上訴字第七號
    上   訴   人  臺灣台東地方法院檢察署檢察官
    被        告  乙○○
    指 定辯護 人  戊○○律師
    上訴人即被告  劉水利
    選 任辯護 人  吳漢成律師
右列上訴人因被告偽造貨幣案件，不服臺灣臺東地方法院八十八年度訴字第二七八號
中華民國八十九年十一月九日第一審判決( 起訴案號：臺灣臺東地方法院檢察署八十
八年度偵字第二０三一號 )，提起上訴，本院判決如左：
    主  文
上訴駁回。
    事  實
一劉水利基於為自己不法所有之概括犯意，於民國( 下同 )八十八年六月二十三日下
  午六時許，駕駛車牌號碼為ＷＵ－二四二一號之箱型車，搭載不知情之乙○○，於
  如附表所示編號一號之時地，持偽造具國幣性質，通用之新臺幣（以下同）紙幣一
  千元，以買香煙之方式，向被害人換找真正之新臺幣八百元後，繼續向知本方向行
  車，途中劉水利請仍不知情乙○○駕車，劉水利坐於後座，復於如附表編號二、三
  、四號所示時地，劉水利仍以相同之手法，分別每次持偽造之新臺幣一千元紙幣，
  以買檳榔或香煙之方式，向被害人換找真正新臺幣，分別為九百元、九百元及九百
  五十元，連續四次行使通用之新臺幣紙幣。嗣經被害人傅景玲發現報警，為警查獲
  劉水利時，共計查獲偽造新臺幣紙幣七張，以偽幣買售之香煙四包、換找之真幣零
  鈔計一千三百元。
二案經台東縣警察局台東分局報請臺灣台東地方法院檢察署檢察官偵查起訴。
    理  由
壹、被告劉水利部分：
  一訊據上訴人即被告劉水利固不否認於前述時地，連續四次於如附表所示時地，各
    持偽造新臺幣一千元紙幣，以買受物品之方式換找真幣之事實，惟辯稱：該等偽
    造一千元之紙幣共有八張，係三年前於屏東地區賭場，一位名為「阿同」者清償
    債務所給付，收受後始知為偽幣，因心有不甘，直到為本案行為當日中午始拿出
    來行使云云。
  二經查被告前述自白以偽造紙幣一千元購物，換找真幣之事實，業據證人即如附表
    所示之被害人甲○○、傅景玲、丙○○及己○○分別於警訊、偵查及原審審理結
    證相符在卷，復有自被告身上查獲，屬前述被害人所有，所分別換找之真幣現金
    零鈔總計一千三百元（原應有三千三百五十元，其中一千元業經被告返還傅景玲
    、一千零五十元為被告花用畢）、香煙四包載扣押物品清單一件在卷足查，另有
    被告所持有偽造新臺幣一千元紙幣七張，業經警交由臺灣銀行台東分行截留處理
    ，有該行截留偽造變造仿造新臺幣幣券通報單一件附偵查卷足證，被告確有前述
    連續行使偽鈔之犯行，堪以認定。
  三本案尚應查明者為，被告所行使之偽鈔，是否係於收受後始知為偽鈔而仍行使。
    查被告自警訊、偵查及原審中，所辯稱收受偽造紙幣之對象為「阿同」、原因為
    清償一萬六千元之賭債、地點在屏東某賭場、時間為三年前等雖均相符，惟警訊
    筆錄係載「是三年前一位綽號「阿同」男子積欠我賭債，就拿八千面額偽鈔給我
    ，．．．．」；偵查筆錄則載「我拿出賭博，有人告知我係偽鈔」等語；審理中
    先稱「我過一段時間才知道是偽鈔，因為我有一次要用來買東西，老闆說錢是假
    的，我收起來一段時間，才又拿出來用」等語（見原審八十九年八月二十四日調
    查訊問筆錄），復改稱「阿同只還我八千元，我收了後到二年後才發現都是偽鈔
    」等語（見原審八十九年九月十四日審理筆錄）。核被告警訊筆錄所載指收受時
    已知情；偵查中則係收受後即持以賭博，並即發現為偽幣；審理中則先是稱「經
    過一段時間」且係「買東西時被發現」，繼改稱為「二年後」才發現，被告對於
    其所發現為偽幣之時間及原因出入甚大，且如係立即持以賭博即發現，豈有發現
    不向「阿同」索賠之理？其如係二年後始發現，又焉有人手持八千元現鈔，放置
    家中，直到二年後始拿出來行使之理？更遑論被告先於偵查中稱持以賭博時始發
    現，審理中又改稱持以買東西時始發現，發現原因前後供述不一致之情，是被告
    對於本案關鍵處之供述，出入甚大，顯係收受前即知為偽幣，因其知悉於收受後
    始知為偽幣之刑責較輕，遂於行為前即預先編造前述情節。是被告所辯顯為避重
    就輕之詞，尚不足採，被告於收受之初即知為偽造紙幣，殆無疑義。被告行使偽
    造紙幣之犯行，堪以認定，應予論罪科刑。
  四核被告所為係犯刑法第一百九十六條第一項之行使偽造通用紙幣罪。被告四次行
    使偽幣之行為，時間緊接，地點相近，所犯又為同一罪名，顯係基於概括犯意為
    之，為連續犯，應依刑法第五十六條之規定，論以一罪，並加重其刑。原審因依
    上開法條及刑法第五十六條，罰金罰鍰提高標準條例第一條等規定再審酌被告犯
    罪之動機、目的係為以偽幣換取真幣使用，獲取不法利益；犯罪之手段尚稱平和
    ；行使偽造紙幣之數量尚非龐大，行使偽幣後不久即為警發現，並查獲所持有之
    七張偽造紙幣，犯罪所生之實害難謂重大；犯罪後坦承犯行，態度尚稱良好等一
    切情狀，量處被告有期徒刑三年六月，為警查扣偽造新臺幣一千元紙幣七張，為
    偽造之紙幣，不問屬於犯人與否，應依刑法第二百條規定，宣告均沒收。至扣案
    現金六千三百元，其中五千元為被告所有，與本案無關，一千三百元及香煙四包
    部分，為行使偽造紙幣換找及買受所得，依法被害人等均保有所有權得請求返還
    ，其既非屬被告所有，即應發還被害人，方為妥適，尚不得依刑法第三十八條之
    規定宣告沒收，檢察官此部分所請容有未洽，附此敘明。檢察官之上訴意旨指摘
    原審量刑過輕，被告之上訴意旨，仍謂被告係收受後方知偽鈔應成立刑法第一百
    九十六條第二項之罪名云云，然此與情理不合( 見理由三之說明 )是上訴均核無
    理由，應予駁回。
貳、被告乙○○部分：
  一公訴意旨略以：乙○○曾因違反麻醉藥品管理條例，於八十六年九月二十六日，
    經臺灣高雄地方法院判處有期徒刑五年確定，於八十七年十月二日執行完畢，竟
    仍不知悔改，復與劉水利基於意圖為自己不法所有之概括犯意聯絡，於附件即犯
    罪時地一覽表所示之時間及地點，連續四次持偽造之新台幣( 下同 )千元紙幣，
    向甲○○、傅景玲、丙○○及己○○詐購香菸及檳榔，並騙取甲○○、傅景玲、
    丙○○、己○○所分別找換之現金八百元、九百元、九百元及九百五十元，行使
    偽造之通用紙幣，有與劉水利共犯刑法第一百九十六條第一項之罪嫌。
  二公訴人認被告乙○○與被告劉水利共犯刑法第一百九十六條第一項之罪，無非係
    以證人即被害人丁○○、丙○○及己○○，分別於警訊及偵查中之指述，及前述
    用以認定劉水利犯行之偽造紙幣、劉水利身上查獲之換找真幣及香煙等證物為據
    。訊據被告乙○○對於前述犯行堅決否認，辯稱：其前來台東遊玩，巧遇劉水利
    ，遂乘劉水利所駕駛車輛，欲找共同之朋友，途中曾換手由乙○○駕車，劉水利
    持偽造紙幣多次購物，其均不知情所持為偽鈔等語。
  三按犯罪事實應依證據認定之，無證據不得推定其犯罪事實；又不能證明被告犯罪
    者，應諭知無罪之判決。刑事訴訟法第一百五十四條、第三百零一條第一項分別
    定有明文。再按刑事訴訟上證明之資料，無論其為直接證據或間接證據，均須達
    於通常一般之人均不致有所懷疑，而得確信其為真實之程度，始得據為有罪之認
    定，若其關於被告是否犯罪之證明未能達此程度，而有合理之懷疑存在時，致使
    無從形成有罪之確信，在刑事訴訟「罪疑唯輕」、「無罪推定」原則下，根據「
    罪證有疑，利於被告」之證據法則，即不得遽為不利被告之認定，最高法院七十
    六年台上字第四九八六號判例意旨曾強調此一原則，足資參照。
  四核被告乙○○於本院否認前述犯行，所辯核與偵查中及本院羈押審理庭訊時所述
    大致相符。本院訊據本案被指為共同正犯之共同被告劉水利，供稱被告乙○○對
    於其所行使為偽造紙幣之事實確不知情，核與其於偵查及警訊中均供稱被告乙○○不知情，且與被告乙○○所述均大致相符，是共同被告劉水利亦從未指證被告
    乙○○有為前述犯行。另證人傅景玲警訊筆錄證稱：「箱型車中男子共兩人，其
    中中間坐之男子我有看到，圓型臉，微胖，約四十五歲，短髮，操台語口音，是
    口卡片上男子持偽鈔買檳榔」。偵查筆錄證稱：「二人在車上，司機較瘦，坐司
    機後面的較胖，逆向過來，較胖的打開車窗拿前給標檳榔等語。於原審證稱：「
    當時較暗，沒有看清二人長相」。經原審提示偵查及警訊筆錄，證人答稱，因時
    間久，也不記得了，警訊時未看到被告，並不確定口卡上的人是向我買檳榔的人
    ，警察叫我（指證人）捺指印我就捺等語，原審並令其當庭指認被告乙○○，證
    人答稱已無印象等語（見原審八十九年一月六日調查訊問筆錄）。嗣經原審通緝
    被告劉水利到案後，復傳訊證人傅景玲當庭指認向其買檳榔之人是否為被告二人
    ，證人先證稱記不得了，並稱在警察局未見過被告二人，但看過一個人的口卡，
    偵查中祇見過乙○○等語，經原審再次訊問究為何人向其買檳榔，證人證稱係體
    型瘦者，應該是在法庭內之劉水利等語（參見原審八十九年九月十四日審判筆錄
    ）。又證人丙○○警訊筆錄證稱（略以）：車上有兩位都是男性，沒有看清車內
    男子長相等語。偵查筆錄證稱（略以）：我祇看見車上有二人，我看清楚開車的
    人，坐後座的人我沒看清楚等語。原審傳訊證人指認被告乙○○，證人證稱，「
    不是在場之被告（指乙○○），檢察官有叫我指認，我說不是在場被告（亦指乙○○）」，並稱」向我買檳榔之人臉型較瘦」。再證人己○○警訊筆錄證稱：「
    車上有二人皆為男子，並指認駕車者為劉水利」。偵查筆錄證稱：「車上有二人
    ，坐後座者拿錢出來買東西，我只看見拿錢者的側面，和在場乙○○很像。原審
    再傳訊該證人到庭三次未。
    綜上所述，證人丙○○及己○○於警訊及偵查中均未明確指明被告乙○○犯本案
    ，甚且其等與證人傅景玲警訊時係於相同時間製作筆錄，竟僅有傅景玲就乙○○
    之口卡為指證，足見在最接近案發時刻之警訊中，證人丙○○及己○○對於乙○○之口卡尚無法指認。再唯一於警訊及偵查中有指認被告乙○○之證人傅景玲，
    於原審中亦證稱不記得等語，並在二人均在場之指證下，僅指證被告劉水利，而
    無法明確指證被告乙○○，足見證人之記憶甚難信任，單憑其等之記憶指證，甚
    有誤認之危險，是本案自始持偽幣購物者，均為被告劉水利，堪以證明。此外，
    縱認乙○○曾持偽幣購物，在本案無法證明偽造之紙幣為被告乙○○所有，在僅
    得證明偽幣為劉水利所有之情形下，尚難遽謂乙○○即知情，由劉水利將偽幣交
    由不知情之乙○○代為購物，亦非不可想像，是本院對於被告乙○○是否有知情
    而為本案犯行，即生合理之懷疑，無法據以認定被告乙○○犯本罪。
  五綜上，公訴人所舉之證據，不論人證、物證等均不足以證明被告乙○○確有本案
    犯行。此外，本院依職權調查本案現存及相關範圍之任何事證，仍查無其他積極
    之證據，足認被告確有公訴人所指犯行，是不能證明被告有罪，原審對其諭知無
    罪之判決，尚無不合，檢察官之上訴意旨，仍執推測之陳詞謂乙○○應知情云云
    。核無理由，應予駁回。
據上論斷，應依刑事訴訟法第三百六十八條，判決如主文。
本案經檢察官邱雲昌到庭執行職務
中      華      民      國    九十     年     二      月      十五      日
                                審判長法官  吳  鴻  章
                                      法官  林  德  盛
                                      法官  黃  永  祥
右正本證明與原本無異。
如不服本判決，應於判決送達後十日內向本院提出上訴狀。其未述理由者，並應於
提出上訴狀後十日內向本院補提理由狀(須附繕本)。
                                    書記官  吳  家  瑩
中      華      民      國    九十     年     二      月      十五      日
刑法第一百九十六條第一項：
行使偽造、變造之通用貨幣、紙幣、銀行券或意圖供行使之用而收集或交付於人者，
處三年以上十年以下有期徒刑，得併科五千元以下罰金。
收受後方知為偽造、變造之通用貨幣、紙幣、銀行券，而仍行使或意圖供行使之用而
交付於人者，處五百元以下罰金。
第一項之未遂犯罰之。
刑法第二百條：
偽造、變造之通用貨幣、紙幣、銀行券，減損分量之通用貨幣及前條之器械、原料，
不問屬於犯人與否，沒之。


司法院資訊處製作；財團法人民間司法改革基金會備份。
